臺灣高等法院臺中分院刑事判決　　　93年度上重更(一)字第68號
上　訴　人
即　被　告　甲○○
選任辯護人　吳天富　律師
上列上訴人因毒品危害防制條例案件，不服臺灣彰化地方法院90
年度訴字第639號中華民國90年7月31日第一審判決（起訴案號：
臺灣彰化地方法院檢察署89年度偵字第7967號），提起上訴，案
經判決後，經最高法院發回更審，本院判決如下：
    主　　  文
原判決撤銷。
甲○○無罪。
    理　　  由
一、公訴意旨略以：被告甲○○基於概括犯意，自民國八十九年
    年九月間起，或在彰化縣彰化市○○路○段附近之招牌麵店
    ，或在彰化縣和美鎮○○路○段五七號之住處，以每包新台
    幣（下同）一千元至三千元不等之價格，連續販賣第一級毒
    品海洛因予乙○○施用多次。嗣於八十九年十月二十日下午
    二時許，經警持搜索票前往被告上址之住處，扣得被告所有
    海洛因一包（淨重一．四三公克）、注射針筒一支、殘留海
    洛因塑膠袋五個、夾鏈袋二大包、電子磅秤一台、吸食器一
    組、削尖吸管一支，因認被告係涉犯毒品危害防制條例第四
    條第一項之販賣第一級毒品罪嫌。
二、公訴意旨認被告涉有上開販賣第一級毒品罪嫌，無非係以證
    人乙○○於警詢、檢察官訊問時之證詞、證人許昭友於警詢
    時之證詞、上開扣案物品及法務部調查局毒品鑑定通知書各
    一份等為其主要論據。
三、按犯罪事實應依證據認定之，無證據不得認定犯罪事實；且
    不能證明被告犯罪者，應諭知無罪之判決，刑事訴訟法第一
    百五十四條第二項、第三百零一條第一項分別定有明文。又
    認定不利於被告之事實，須依積極證據，苟積極證據不足為
    不利於被告事實之認定時，即應為有利於被告之認定，更不
    必有何有利之證據（最高法院三十年上字第八一六號判例參
    照）。又刑事訴訟法第一百六十一條已於九十一年二月八日
    修正公布，其第一項規定：檢察官就被告犯罪事實，應負舉
    證責任，並指出證明方法。因此，檢察官對於起訴之犯罪事
    實，應負提出證據及說服之實質舉證責任。倘其所提出之證
    據，不足為被告有罪之積極證明，或其指出證明之方法，無
    從說服法院以形成被告有罪之心證，基於無罪推定之原則，
    自應為被告無罪判決之諭知（最高法院九十二年台上字第一
    二八號判例參照）。
四、訊據被告堅詞否認有何販賣第一級毒品之犯行，辯稱：伊並
    未持用（○九五五）○五二四一六號行動電話，亦未販賣海
    洛因予乙○○，是乙○○曾經跟伊要，伊未給乙○○，所以
    挾怨報復，而扣案之夾鏈袋二大包係伊自己分裝施用，電子
    磅秤一台係不詳年籍姓名綽號「阿章」之男子寄放伊住處，
    而扣案之海洛因係為自己施用而持有，伊並未販賣毒品等語
    。經查：
  (一)有關證人乙○○之歷次證詞部分：
    1.其於八十九年十月六日警詢時證稱：「我海洛因之來源係
      向乙名綽號『木吉』之男子購買的，每次都是打他的行動
      電話（0955）052416聯絡，然後他就會叫我在和美鎮○○
      路○段附近之路旁等他，每次向他購得乙包海洛因，需新
      台幣壹仟元之代價，自 89年9月初到現在已向他購買了十
      幾次等語（見聲字卷警詢筆錄）；
    2.再於八十九年十月十九日警詢時證稱： 「我自從89年9月
      初就開始向甲○○購買海洛因，差不多每隔二天向他買乙
      次，有時一天買乙次，每次都向其購買新台幣壹仟元、貳
      仟元、參仟元壹包不等，交易的方法是利用我工作的招牌
      麵店內的自動電話（○四）0000000，打通甲○○
      的行動電話（○九五五）○五二四一六聯絡買賣海洛因之
      金額、地點，都是我親自騎機車至甲○○家中向他購買，
      或由甲○○將海洛因送到我工作的招牌麵店內給我（位於
      彰化市○○路○段路旁） 。我最清楚記得的是，89年9月
      12日那晚22時左右，因為是中秋節我特別清楚記得，我利
      用店內（○四）0000000這支電話打給甲○○（09
      55）052416，要向他購買海洛因壹包參仟元，甲○○就答
      應了，說馬上就把海洛因毒品送到我工作的招牌麵店給我
      ，掛掉電話後，約過了十至二十分鐘後，甲○○就又利用
      （0955）052416這支行動電話，打給我 （04）0000000，
      說他人已經到門口了，叫我把鐵門打開，我就將鐵門打開
      ，他就進到店裡面來，我便將準備好的新台幣參仟元交給
      他，他就從褲袋中拿出壹包海洛因給我．．．。又我最後
      壹次向其買海洛因之過程是：我於89年10月5日晚上約18-
      19時左右，我．．．到甲○○位於彰化縣和美鎮○○路○
      段57號的家找他，．．．那天我就在樓下喊他的名字『木
      吉』．．．就有乙名綽號叫『阿友』之男子來向我開門，
      ．．．我就和他一起到二樓甲○○的房間內，．．．我就
      拿出新台幣壹仟元給甲○○，他就．．．拿出壹包海洛因
      給我．．．」等語（見警卷第6頁反面至第7頁反面）。
    3.復於九十年三月二十日檢察官訊問時證稱：「．．．我知
      道他有賣海洛因」、「（問：何時向甲○○買海洛因？）
      89年9月初開始的」、 「（問：如何與他連繫買海洛因的
      ？）用電話00－00000000打給甲○○」、「（問：甲○○
      手機號碼？）0000000000」、「（問：你是否都是利用電
      話與甲○○連絡？）我用店裡的工友（應為『公有』之誤
      ）電話打給他，但另外一支電話號碼我忘記了，有時候甲
      ○○會自己到店裡拿海洛因給我」、「（問：去年中秋節
      時是否打電話給他要買毒品？）有」、「（問：你每次購
      買多少？）都是一包一包買的，一包約一～二仟元」、「
      （問：最後一次向甲○○買毒品是在何時？）去年10月份
      左右，我到甲○○彰草路住處」、「（問：你去甲○○家
      幾次？）只有去一次，就是 89年10月5日那一次，之前從
      未與朋友一起去他家，都是他來店裡找我的」等語（見偵
      卷第52頁反面至第53頁反面）。
    4.復於九十年六月二十九日原審審理時證稱：「（問：是否
      曾在八十九年九月間向被告甲○○購買毒品？〔地點在彰
      化市○○路○段附近之招牌麵店或和美鎮○○路○段五七
      號之住處〕）有，我都是向被告甲○○買的，買很多次，
      時間忘記了，地點沒有錯，我是以打電話的方式與他聯絡
      ，價格不一定」、「（問：向被告買毒品至何時？）八十
      九年九、十月間，我不知道有無其他人向他購買」、「（
      問：在何處交易？）在他住的地方，他家的二樓，靠近陽
      台的房間」等語（見原審卷第19-20頁）。
    5.復於九十一年一月七日前審審理時證稱：「（問：總共向
      甲○○買幾次海洛因？）我沒有跟甲○○買海洛因」、「
      （問：是否認識甲○○？）我跟他認識，我以前所說是因
      我誤以為我之前的迅雷專案是他檢舉，所以才說是他賣給
      我」、「（問：是否曾說過：『被告曾向伊表示被告與其
      女友洪春蘭至大陸走私毒品多次，並帶回台灣販賣』？）
      我沒有這樣說」、「刑警做的筆錄，都是警員自寫，寫完
      後叫我簽的，我確實沒有跟他買，因誤會他檢舉我才如此
      說」等語（見前審卷第78-79頁）。
    6.又於九十四年三月三十一日本院審理時證稱：「（問：你
      有無在八十九年九月、十月向被告甲○○購買海洛因？）
      沒有。當初我們是曾經一起吸毒過，但是後來我被抓了，
      起先我誤會他，警察問我毒品那裡來，我說從甲○○那裡
      來，之後我才瞭解他被判這麼重，我也有跟法官說我是誤
      會他才說是他，剛開始我沒有想到後果會這麼嚴重」、「
      （問：你當時知道被告甲○○的手機號碼，是否與他聯絡
      過？）聯絡是有聯絡過，但是他的手機號碼我忘記了，因
      為太久了」、「（問：當時你平常是否與甲○○聯絡，都
      是打一支0000000000的電話？）我確實有打被
      告的手機與他聯絡，但是正確的號碼我忘記了」、「（問
      ：有一支○四0000000室內電話，是否你有使用？
      ）這支電話是我一個朋友都住在那裡，那裡是一家餐飲店
      ，我如果到那裡聚餐，我就會借用那裡的市內電話，因為
      那家餐飲店的電話是投幣式的，什麼人都可以打，那不是
      住家的電話，任何客人都可以投幣撥打」、「（問：你如
      何得知0000000000號的手機號碼？你如何取得
      ？）事隔太久我不太記得了。這支電話我是經過朋友，但
      是詳細的情形我不記得，因為當時我們大家都在吸毒」、
      「（問：你是否確實有打這支電話？）打是有打過」、「
      （問：你打這支電話做何用？是否用來聯絡買毒品？）不
      是。這支電話不是用來買毒品，我剛才已經說了，我是報
      復的心理，那時我被抓到的時候，是我們才剛一起吸毒離
      開，我覺得大家都有吸毒，要關就一起去關，所以我才說
      甲○○，我以為是甲○○檢舉我，後來我也有證實不是甲
      ○○」、「（問：你稱打電話到底是不是要買毒品？）不
      是聯絡購買毒品，是聯絡大家一起吸毒」、「（問：你毒
      品過去都向何人購買？）我在電動玩具店跟一個綽號叫黑
      金的年輕人買的，真實姓名我不知道」等語（見本院卷第
      72-73、77-78頁）。
    7.綜合證人乙○○之歷次證詞，說明如下：
      (1)證人乙○○於八十九年十月十九日警詢指述最明確之二
        次為八十九年九月十二日下午十時許，在招牌麵店向被
        告購買海洛因一包三千元，以及於八十九年十月五日下
        午六時許，在被告住處，向被告購買海洛因一包一千元
        ，其餘指稱購買之時間及次數均未明確；而於偵查中仍
        指稱於八十九年中秋節有向被告買及最後一次係前往被
        告住處買，而其僅去過被告住處一次，對於其他次數向
        被告購買海洛因之次數、金額、情節仍未能明確指述；
        另於原審亦僅指稱：其在八十九年九、十月間，曾至被
        告住處購買海洛因乙節，並未就其曾向被告購買海洛因
        之情節為明確之指述；嗣於前審及本院審理時則否認有
        向被告購買海洛因，並稱其以前是誤會其因被告檢舉才
        被抓，乃向警說是向被告購買海洛因等語，其就曾否向
        被告購買海洛因之陳述前後大相逕庭。
      (2)再觀諸證人乙○○所稱每次向被告購買海洛因之金額之
        情節，其於八十九年十月六日警詢時係稱每次向被告購
        買一包，約需一千元等語；而於八十九年十月十九日警
        詢時則稱自八十九年九月初每次都向被告購買一千元、
        二千元、三千元不等之海洛因，於八十九年九月十二日
        中秋節係向被告購買一包三千元等語；復於偵查中則稱
        每次都是向被告一包一包買的，一包約一至二千元等語
        ；另於原審稱：其向被告購買海洛因的價格不一定等語
        ，可見證人乙○○就其向被告購買海洛因價錢之陳述前
        後並不一致，其真實性如何，並非無疑。
      (3)且證人乙○○於警詢時所明確指述之其中一次為八十九
        年九月十二日下午十時許，在招牌麵店向被告購買海洛
        因一包三千元，證人乙○○所稱此次購買之過程係以招
        牌麵店之（○四）0000000號電話撥打0000
        000000號行動電話與被告聯絡，而被告隨後帶海
        洛因到招牌麵店門口時，亦以0000000000號
        行動電話撥打（○四）0000000號電話請其開門
        乙節。惟於偵查中，台灣彰化地方法院檢察署分別函請
        遠傳電信股份有限公司（下稱遠傳公司）提供（○九五
        五）○五二四一六號行動電話之申設（請）人資料及八
        十九年九月份之通聯紀錄，及請中華電信股份有限公司
        台灣中區電信分公司彰化營運處（下稱中華電信彰化營
        運處）提供（○四）0000000號電話八十九年九
        月十二日之通聯紀錄參辦，據中華電信彰化營運處八十
        九年十二月六日彰彰客字第8901800298號函覆載稱：「
        ．．．囑查本營運處第（○四）0000000號電話
        於八十九年九月十二日之通聯紀錄，因查無通話紀錄，
        致無法提供資料．．．。」，有該函在卷足按。而遠傳
        公司並未提供上開行動之申設人資料，僅提供一份上開
        行動電話之通聯紀錄，依該份通聯紀錄所示，上開行動
        電話門號於八十九年九月十一日至十三日，亦無與（○
        四）0000000號電話之通話紀錄（見偵卷第31、
        32、34-38、43頁） 。其後，本院再向遠傳公司調取上
        開行動門號之申設人資料，依該份申設人資料所載，上
        開行動電話門號於八十九年七月三十日至九十一年十一
        月十六日為丁○○所申請使用乙節，有該份申設人資料
        一份在卷足參（見本院卷第43頁）。再依證人丁○○於
        本院證稱：上開行動電話我不了解，但我曾經辦過行動
        電話，申請之後沒有三天就掉了，我於八十九年間共申
        請過行動電話將近十支，另我並不認識被告及證人乙○
        ○等語（見本院卷第74頁）。而被告亦迭稱其並未持用
        過上開行動電話，本院乃根據上開行動電話門號於八十
        九年九月十一日至十三日之通聯紀錄，就於該段期間曾
        與上開行動電話持用人通話之電話申設人戶籍資料為比
        對，並未發現該等電話申設人與被告有何身分上或戶籍
        上之關聯，況被告亦辯稱其不認識該等電話申設人乙節
        ，即難認被告曾持用上開行動電話，是證人乙○○於警
        詢時所稱被告曾以上開行動電話與其聯絡買賣海洛因事
        宜等語，核與客觀事證並不符合，其此部分證詞尚難遽
        採為不利於被告之認定。
      (4)又證人乙○○於警詢時所明確指述之另一次為其於八十
        九年十月五日下午六時許，在被告彰化縣和美鎮○○路
        ○段五十七號住處，向被告購買海洛因一包一千元乙節
        ；復於原審陳稱：我向被告買海洛因的時間忘記了，我
        是以打電話的方式與他聯絡，交易地點是在他家二樓靠
        近陽台的房間等語。而證人乙○○於警詢及偵訊時均稱
        平時其皆係以（○四）0000000號電話與被告之
        0000000000號行動電話聯絡，然上開二支電
        話間並查無通話紀錄，且上開行動電話亦無法證明係被
        告所持用，前均已說明，故證人乙○○所稱其是以打電
        話的方式與被告聯絡等語，亦難遽以採憑。再者，證人
        乙○○雖於警詢稱其於此次是到被告住處二樓靠近陽台
        的房間向被告購買海洛因，且只有這一次到過被告住處
        而已等語，而於本院則稱其曾到過被告住處四、五次，
        都是與被告一起施用毒品，因被告是一個人住，比較不
        會打擾其他人等語（見本院卷第80－81頁），則證人乙
        ○○就其到過被告住處之次數亦前後陳述不一，其部分
        證詞既有瑕疵，要難遽採為不利於被告之認定。
      (5)另證人乙○○於警詢時所指其餘曾向購買海洛因之情節
        ，其指述並不明確，且有如上述之瑕疵，亦難遽採為不
        利於被告之認定。
    8.第按施用毒品之人，供出毒品之來源，因而破獲者，依法
      得減輕其刑，是涉嫌施用第一、二級毒品之人，如供出毒
      品來源因而破獲者，既得藉供出毒品來源而邀減輕其刑之
      寬典，為擔保其所為不利於對向犯之陳述，確與事實相符
      ，自應有足以令人確信其陳述為真實之補強證據，始能採
      納其陳述，作為判決之基礎，若查無補強證據，或以查得
      之補強證據與該陳述，相互印證，仍難使通常一般人均達
      無所懷疑，而確信其為真實之程度者，即難專憑此項供述
      作為認定犯罪事實之證據。本件證人乙○○因本身涉犯施
      用毒品罪，確經警移送檢察官偵辦，並據原審法院九十年
      訴字第四五七號判處施用第一、二級毒品之罪刑確定，其
      可因供出毒品之來源而獲邀減刑之利益，從而證人乙○○
      與被告既處於利害對立之立場，其證詞又有前揭瑕疵可指
      ，自難率採為被告不利之認定。
  (二)有關證人許昭友之歷次證詞部分：
    其於八十九年十月二十日警詢時證稱：我不知道甲○○有無
    販售毒品，我只看見有很多人都來找他拿毒品等語（見警卷
    第13頁）；再於前審證稱：「（問：你於警訊所說很多人都
    向甲○○買（應為拿之誤）有何意見？）大家都知道他有毒
    品，但甲○○都不理人，所以都要不到」、「（問：是否有
    說過於八十九年九月一個叫『阿朵仔』向甲○○拿過毒品一
    次？）那是警察說的」、「（問：是否載甲○○拿毒品給阿
    亮？）我是去看醫生」、「（問：向甲○○拿過幾次毒品？
    ）我不曾向甲○○買過，之前在警訊所說是警察逼的」等語
    （見前審卷第93－94頁），依其證詞亦難以證明被告有何販
    賣海洛因之情事。
  (三)末查，被告固經警查扣海洛因一包（淨重一．四三公克）、
    注射針筒一支、殘留海洛因塑膠袋五個、夾鏈袋二大包、電
    子磅秤一台、吸食器一組、削尖吸管一支等物，惟上開注射
    針筒一支、殘留海洛因塑膠袋五個、吸食器一組、削尖吸管
    一支等物應係施用毒品所用之物，而與販賣毒品無關；至被
    告經查扣之海洛因僅有一包（淨重一．四三公克），數量非
    多，而被告供稱：該包海洛因是供伊自己施用的等語，衡諸
    被告於本次被查獲以後確有因施用毒品經送強制戒治乙情，
    有臺灣高等法院被告全國前案紀錄表一份在卷足憑，其此部
    分所辯非無可採。而扣案之夾鏈袋二大包、電子磅秤一台，
    被告迭供稱並非供做販毒之用等語，衡諸夾鏈袋及電子磅秤
    並非專供販毒所用之物，一般家庭使用夾鏈袋分裝物品，及
    使用電子磅秤秤物品重量者，並非少見，況被告並未經警查
    獲有何販賣毒品之帳冊紀錄，且證人乙○○之證詞亦無可採
    ，故尚難僅憑上開扣案物品即遽認被告有販賣海洛因之情事
    。
五、綜上所述，本件公訴人所舉之證據尚無從使本院獲得被告確
    有公訴人所指之販賣第一級毒品犯行之確切心證。此外，本
    院復查無其他積極證據足資證明被告有何上開犯行，被告被
    訴之犯行既屬不能證明，揆諸首揭規定及意旨，自應諭知被
    告無罪之判決。原審就被告有利之事證未予採酌，率為有罪
    之認定，尚有未洽。被告上訴意旨以其並未犯罪指摘原審判
    決失當，核屬有據，爰將原審判決予以撤銷，並為無罪之諭
    知，以免冤抑。
六、另證人許昭友於警詢時陳稱：「我有施用毒品安非他命及海
    洛因」、「（問：你施用之毒品來源為何？）都是由甲○○
    提供的（討的）」等語（見警卷第13頁反面），核與被告於
    偵訊時所供：「（問：是否有無償提供毒品給許昭友？）有
    的，我是從89年10月有提供安非他命及海洛因給他，是他跟
    我討的，我共給他二、三次，都是在我住處給他的。我並未
    向他收錢」等語（見偵卷第24頁反面）之情節相符；再者，
    證人楊宗憲於偵訊時亦證稱：「（問：你之前吸的毒品是向
    誰拿的？）甲○○偶爾給我的」等語（見偵卷第60頁），故
    被告是否涉有轉讓毒品罪嫌，宜由檢察官另行偵辦，以符法
    紀，併此敘明。
據上論斷，應依刑事訴訟法第三百六十九條第一項前段、第三百
六十四條、第三百零一條第一項，判決如主文。
本案經檢察官丙○○到庭執行職務。
中　　華　　民　　國　　94　　年　　8 　　月　　25　　日
              刑事第七庭  審判長法　官　林　榮　龍
              　　　　　　　　　法　官　林　宜　民
              　　　　　　　　　法　官　許　秀　芬
上列正本證明與原本無異。
本件檢察官得上訴。
如不服本判決應於收受送達後十日內向本院提出上訴書狀，其未
敘述上訴之理由者並得於提起上訴後十日內向本院補提理由書（
均須按他造當事人之人數附繕本）。
　　　　　　　　　　　　　　　　書記官　金　珍　華
中　　華　　民　　國　　94　　年　　8 　　月　　26　　日
　　　　　　　　　　　　　　　　　　　　　　　　　　　Ｒ
